【裁判字號】    98,消債抗,159
【裁判日期】    980327
【裁判案由】    聲請更生程序
【裁判全文】
臺灣高雄地方法院民事裁定           98年度消債抗字第159號
抗  告  人  甲○○
上列抗告人因消費者債務清理事件聲請更生，對於中華民國98年
2 月16日本院98年度消債更字第273 號裁定提起抗告，本院裁定
如下：
    主  文
抗告駁回。
抗告程序費用新台幣壹仟元由抗告人負擔。
    理  由
一、抗告意旨略以：抗告人自民國97年1 月起至7 月止平均薪資
    僅新台幣（下同）35,407元，而非原審所認47,410元，且每
    月需清償協商月付金14,289元及玉山銀行個別協商款8,017
    元，計22,323元，僅餘13,084元，實不足維持一家五口基本
    生活。又抗告人於97年1 、2 月間薪資驟降，若正常履約則
    一家將陷於無法生存之危機，無奈於97年5 月間毀諾。再者
    ，抗告人於客觀收入不足之情況下，仍堅強面對債務，依約
    履行24期（自95年7 月至97年6 月），家庭經濟實已惡化至
    極限，若遽遭駁回，則將置家庭經濟至絕境。另抗告人配偶
    吳惠娟並無代夫清償債務之義務，且配偶吳惠娟本身亦負有
    債務，每月需清償18,000元至23,000元，以其每月收入30,0
    00元，扣除前開清償款項後，僅能維持自己最低生活，而無
    法分擔家計，更遑論代夫償還債務。原審未予審酌前情，逕
    予駁回聲請，顯有違誤，爰依法提起本件抗告。並聲明：原
    裁定廢棄，並准為更生之聲請。
二、按債務人與金融機構協商成立者，不得聲請更生或清算，但
    因不可歸責於己之事由，致履行顯有重大困難者，不在此限
    ；本條例施行前，債務人依金融主管機關協調成立之中華民
    國銀行公會會員辦理消費金融案件無擔保債務協商機制與金
    融機構成立之協商，準用前項之規定；消費者債務清理條例
    （下稱消債條例）第151 條第5 項、第6 項定有明文。衡諸
    債之關係，係以當事人間之信賴關係為基礎，為社會經濟組
    織之重要支柱，故當事人於以法律行為追求自己之利益之際
    ，亦應顧及對方之利益，並考量債權債務在社會上之作用，
    本於誠實及信用之原則，行使債權及履行債務，是對於已陷
    入經濟上困境之消費者，若任其於惡性循環之債務窘境中自
    生自滅，將衍生嚴重之社會問題，難以維持安定之社會經濟
    秩序，故為兼顧債權人、債務人雙方之利益，對陷於經濟上
    困境之消費者，乃允其於消債條例施行後，得選擇以重建型
    之更生程序或清算型之清算程序清理其債務，藉以妥適調整
    債務人與債權人及其他利害關係人間之權利義務關係，保障
    債權人獲得公平受償，並謀求消費者經濟生活之重建復甦機
    會。惟對於已與金融機構協商成立，或於本條例施行前，已
    依金融主管機關協調成立之中華民國銀行公會會員辦理消費
    金融案件無擔保債務協商機制與金融機構成立協商之債務人
    ，若非因不可歸責於己之事由，致履行顯有重大困難，僅係
    為圖謀減免債務，而不為債務之履行，自有違債權契約為誠
    信契約之本旨，故依消債條例第151 條第6 項準用同條第5
    項前段之規定，不得聲請更生或清算，始能避免肇致道德危
    險。又按聲請更生或清算不合程式或不備其他要件者，法院
    應以裁定駁回之，但其情形可以補正者，法院應定期間先命
    補正，消債條例第8 條亦有明文規定。
三、經查：
  (一)抗告人現積欠台灣新光商業銀行股份有限公司（下稱新光銀
    行）等債權人計940,041 元，資產總價值178,839 元，於95
    年6 月12日依金融主管機關協調成立之中華民國銀行公會會
    員辦理消費金融案件無擔保債務協商機制與債權人達成分期
    還款協議，同意自95年7 月起、分80期、利率5%、每月繳納
    14,289元方式償還，而抗告人僅繳至97年4 月間，即未再依
    協議繼續履行分期償還等情，有抗告人提出之債權人清冊1
    份、財團法人金融聯合徵信中心當事人綜合信用報告1 份、
    協議書1 份、還款證明1 份、前置協商退件通知函1 紙（原
    審卷第5 頁、第11至17頁、第25、26頁、第37至41頁、第27
    頁）等附卷可稽。
  (二)查，抗告人自陳於97年1 月至10月間，每月平均收入47,410
    元，有民事陳報狀1 份（原審卷第9 頁）可按，是抗告意旨
    改稱每月平均收入僅35,407元，顯不足採。依內政部社會司
    97年度台灣省每人每月之最低生活標準9,829 元，認抗告人
    每月必要生活費為9,829 元。且參酌96年度每人免稅額77,0
    00元計算每人每月基本生活所需約6,500 元，而抗告人依法
    與施玉蘭、施豐盛、施玉燕、施登發、施登進、施秋梅、施
    明正、施美英，計9 人，共同扶養母親施鄭秀花，有家族系
    統表1 份（原審卷第102 、103 頁）可按，是抗告人每月支
    出母親施鄭秀花扶養費為722 元（6500÷9 ＝722.22，元以
    下四捨五入）。又抗告人之配偶吳惠娟於96年度所得計363,
    889 元，有96年度綜合所得稅各類所得資料清單1 紙（見原
    審卷第45頁）可考，是抗告人之配偶吳惠娟並無不能維持生
    活，應由抗告人扶養之情事；且抗告人與配偶吳惠娟共同扶
    養子施樺東，有戶籍謄本1 紙（原審卷第22頁）可稽，是抗
    告人每月支出其子施樺東扶養費為3,250 元（6500÷2 ＝32
    50），則抗告人扣除家庭生活費用後，尚有餘款33,609元（
    計算式：00000 －0000－000 －0000＝33609） 可供清償債
    務，尚難認協商條件所達成之每月繳納14,289元，有何逾越
    抗告人還款能力之情事存在。另抗告人主張負擔扶養家屬吳
    庭維、吳雅涵費用云云；惟按「負扶養義務人有數人時，應
    依左列順序定其履行義務之人：(1)直系血親卑親屬。(2)直系
    血親尊親屬。(3)家長。(4)兄弟姐妹。(5)家屬。(6)子婦、女婿
    。(7)夫妻之父母」，民法第1115條第1 項定有明文；查，吳
    庭維、吳雅涵尚有父張鴻鳴、母吳惠娟，有戶籍謄本1 份（
    原審卷第21至23頁）可查，並母吳惠娟有經濟能力可盡扶養
    義務，依前揭法條規定，自應由其等之父張鴻鳴、母吳惠娟
    負扶養義務；是抗告人主張需支出家屬吳庭維、吳雅涵扶養
    費用，即屬無據。
  (三)按依債務人與金融機構協商成立者，除非因不可歸責於己之
    事由，致履行顯有重大困難，否則不得聲請更生或清算，消
    債條例第151條第5項規定意旨甚明。是債務清償方案成立後
    ，應由債務人按其條件履行，惟如於其後發生情事變更，在
    清償期間收入或收益不如預期，致該方案履行困難甚或履行
    不能，而有不可歸責於己之事由，始能聲請更生或清算。此
    項規定旨在避免債務人任意毀諾已成立之協商，濫用更生或
    清算之裁判上債務清理程序，蓋以債務清償方案係經當事人
    行使程序選擇權所為之債務清理契約，債務人應受該成立之
    協議所拘束。債務人既已與金融機構協商成立，如認該協商
    方案履行有其他不適當情形，自仍應再循協商途徑謀求解決
    。查，抗告人自95年6 月間債務協商成立時，與其於97年5
    月毀諾、未依協議還款時，期間收入並無任何重大變化，則
    抗告人既能依原協商條件，依約繳付22期協商應繳納之款項
    ，且聲請人既願與上揭金融機關達成還款協商，在無特殊情
    事之情形下，顯係在綜合評估其還款能力後，方與金融機關
    成立每月還款14,289元之協商條件。且如前所述，依抗告人
    每月薪資收入足以支應家庭生活費用及履行協商款項，難認
    其有何履行協商之重大困難可言。準此，本件既無情事變更
    ，而抗告人亦無重大履行困難之處，倘參諸抗告人復有固定
    收入之履行能力，則其縱有履行不便，亦得經由個別債權銀
    行協商程序以求適當履債，堪認債務人尚乏不可歸責於己致
    履行顯有重大困難之情形可言。
四、綜上所述，本件抗告人聲請更生，既無法證明其確於與金融
    機關達成前開協商後，有不可歸責於己之事由，且依原協商
    條件履行亦非顯有重大困難，應屬聲請更生之要件不備，又
    無從補正，依首揭條文之意旨，自應駁回其更生之聲請。原
    裁定據此駁回抗告人更生之聲請，於法並無違誤，抗告意旨
    猶執前詞，指摘原裁定不當，為無理由，應予駁回。
五、據上論結，本件抗告為無理由，依消費者債務清理條例第15
    條，民事訴訟法第495 條之1 第1 項、第449 條第1 項、第
    78條，裁定如主文。
中    華    民    國    98    年     3    月    27    日
                  民事第五庭  審判長法  官  李昭彥
                                    法  官  李育信
                                    法  官  洪榮家
上為正本係照原本作成。
不得再抗告。
中    華    民    國    98    年     3    月    27    日
                                    書記官  胡美儀


司法院資訊處製作；財團法人民間司法改革基金會備份。
